最高法院刑事判決　　　　　　　　　　　　　　　九十一年度台上字第二一四三號
　　上　訴　人　甲○○
右上訴人因偽造文書案件，不服台灣高等法院台中分院中華民國九十一年一月二十一
日第二審更審判決（九十年度重上更(一)字第九一號，起訴案號：台灣彰化地方法院檢
察署八十四年度偵字第四六五一號），提起上訴，本院判決如左：
    主  文
原判決撤銷，發回台灣高等法院台中分院。
    理  由
本件原判決認定上訴人甲○○與告訴人李金溪為同胞兄弟，與胞兄李金朗於民國八十
二年十月間，共同興建坐落於彰化縣彰化市○○路二二五號之房屋，並於八十二年十
月二十九日向彰化縣政府工務局提出建造執照申請書，以該房屋一樓及四樓之起造人
為上訴人；二樓及三樓之起造人為李金溪；五樓之起造人為李逸仁（李金朗以其子李
逸仁名義申請為起造人）。嗣因建造中，上訴人與李金溪發生糾紛，而與另一共同起
造人李逸仁之代理人李金朗，於八十三年四月三十日上午十時，在彰化市調解委員會
調解成立，約定前開房屋建造完成後，一至四樓由上訴人、李金溪兩人共有，五樓為
李逸仁所有，頂樓共同使用。詎上訴人為按原申請建造執照時起造人申請書所載，取
得新建房屋一及四樓之獨立產權，竟於八十三年十月及同年十一月間，新建房屋完成
後，在彰化市○○○路租房處外，因李金溪（居住台北市）授權李金朗所保管二顆印
章於按前開成立調解內容申請使用執照時使用，上訴人竟基於概括犯意，利用李金朗
不知情而對其謂有照調解的條件申請云云，騙使李金朗先後在彰化市○○路二二五號
該新建房屋之彰化市戶政事務所門牌證明書附表（其內之新編門牌號碼欄空白）暨使
用執照申請書及建造執照變更設計申請書（其內之新編門牌號、身分證統一編號欄亦
均空白）上之李金溪蓋章（或印章）欄內蓋用不同之李金溪印章（其中彰化市戶政事
務所新編門牌號附表正本一份；使用執照申請書正本一份、副本二份，共一式三份；
建造執照變更設計申請書一份）後，再在該使用執照申請書、建造執照變更設計申請
書、彰化市戶政事務所新編門牌號附表之新編門牌號（碼）欄以電腦打字或書寫填載
如原判決附件(一)、(二)、(三)所載內容，而偽造李金溪名義之使用執照申請書、建造執照
變更申請書及新編門牌號附表，並於八十三年十一月二日持向彰化市戶政事務所申請
新編門牌號行使，再於八十三年十一月二十九日將之交由不知情之宇傑營造股份有限
公司人員胡菱娟同時持向彰化縣政府工務局行使，據以申請變更設計及發給使用執照
，足以生損害於李金溪等情。因而撤銷第一審不當之科刑判決，改判論處上訴人以連
續行使偽造私文書，足以生損害於他人（緩刑三年）罪刑，固非無見。
惟查：(一)、有罪之判決書，對於被告有利之證據不採納者，應說明其理由，為刑事訴
訟法第三百十條第二款所明定，故有罪判決書對於被告有利之證據，如不加以採納，
必須說明其不予採納之理由，否則難謂非判決不備理由之違法。原判決事實認定係上
訴人利用李金朗不知情而以對其謂有照調解的條件云云，騙使李金朗在彰化市○○路
二二五號新建房屋之其內「新編門牌號、身分證統一編號」欄留空白之使用執照申請
書上「蓋章（或印章）」欄內，蓋用李金溪之印章後，再在該使用執照申請書之「新
編門牌號、身分證統一編號」欄內以電腦打字填載如原判決附件(一)所載內容，即新建
房屋一及四樓屬上訴人所有，二及三樓屬李金溪所有，五樓屬李逸仁所有，暨上訴人
、李金溪、李逸仁之身分證統一編號等情，係以李金溪之指訴，並有彰化市調解委員
會調解書及前開新建房屋使用執照申請書影本各一件在卷可憑，且李金朗證稱：「最
下方本沒有印上住址及統一編號」、「我蓋章時這部分是空白的」等語，另李逸仁亦
證稱：「原來甲○○拿電腦打好的表格要我蓋章，我看其上有我及李金溪之姓名、住
址，門牌號碼部分空白，他說是要申請門牌號碼，我叫他將空白部分填妥才拿給我蓋
，翌日他拿去找我父親蓋」、「他只拿申請人名冊部分（指使用執照申請書）給我看
，名冊上新編門牌號碼及身分證統一編號欄未填上，我看該部分空白，就沒有再看下
去」等語，為其論據（見原判決理由一）。但證人胡菱娟於檢察官偵查中已結證稱：
「是當時我們公司把使用執照的相關申請書資料寫好拿給他（指上訴人）」、「（妳
拿給甲○○時這張使用執照申請人名冊上新編門牌號碼及身分證統一編號是否已經打
字印好？）是，在拿給他蓋章之前都已全部打字印好了」等語（見偵查卷第四十四頁
）。而李金朗於檢察官偵查中雖曾證稱：「最下方本來沒有印上住址及統一編號」等
語，但其此項證言係針對門牌證明書及附表而言（見偵查卷第十四頁反面），另李金
朗對其在本件使用執照申請書所附申請人名冊上之李金溪「蓋章」欄上蓋用李金溪之
印章時，該名冊上之「新編門牌號、身分證統一編號」欄是否已打好字乙節，雖先係
稱：記不起來了云云（見偵查卷第三十六頁），然經檢察官傳喚證人胡菱娟到庭證述
如前所引後，即當庭表示對證人胡菱娟所證情節沒有意見（見偵查卷第四十五頁）。
再上訴人始終供稱本件使用執照申請書係伊在彰化市○○○路租房處外交予李金溪，
於翌日才由李金朗轉交給伊，當時已蓋好李金溪印文等情（見偵查卷第十二頁反面、
三十七頁、六十一頁；一審卷第一○六頁、一一三頁），核與李金溪、李金朗陳證之
情節大致相符（見偵查卷第十三頁反面、十四頁、十五頁、三十五頁反面），且李金
朗於一審調查時亦已證稱：「李逸仁部分都由我代辦」等語（見一審卷第三十七頁反
面）。是李逸仁於一審審理中證稱：上訴人拿本件使用執照申請書之申請人名冊給伊
蓋章，因名冊上「新編門牌號及身分證統一編號」欄未填上，伊叫他將空白部分填妥
才拿給伊蓋章云云（見一審卷第二十一頁），是否屬實即有疑問。原判決未詳予調查
亦未說明何以捨棄證人胡菱娟、李金朗上開有利於上訴人之供述，遽認上訴人於騙使
李金朗在「新編門牌號、身分證統一編號」欄尚留空白之使用執照申請書「蓋章」欄
上，蓋用李金溪之印章後，再以電腦打字填載：上開新建房屋之一、四樓及二、三樓
分屬上訴人及李金溪所有等不實內容，而涉有偽造文書罪行，自嫌理由不備。(二)、證
據雖已調查而其內容尚未明瞭者，即與未經調查無異，如遽行判決，仍屬應於審判期
日調查之證據而未予調查。上訴人於一審審理中已供稱：本件彰化市戶政事務所新編
門牌號附表上之「新編門牌號碼」欄內所載之門牌號碼係該戶政事務所承辦人員寫的
等語（見一審卷第一三一頁反面），且依卷附彰化市戶政事務所新編門牌號附表影本
（見偵查卷第三十二頁）觀之，其上「新編門牌號碼」欄之文字，與上訴人所自承為
其所書寫之該附表上「申請人姓名」、「位置圖、位號」欄內之文字互核，其字跡及
運筆結構，均不相同，然卻與卷存本件新建房屋之門牌證明申請書影本（見偵查卷第
三十頁）上「查簽」欄內之彰化市戶政事務所承辦人員簽擬意見文字之字跡及運筆結
構，極為相似，故上訴人前述所辯，尚非無據。則本件彰化市戶政事務所門牌證明書
後附之新編門牌號附表上「新編門牌號碼」欄內之門牌號碼，究竟是否由該事務所承
辦人員所記載？該承辦人員為何為此項記載？此與上訴人是否成立犯罪攸關，原判決
未予調查釐清，即逕認該附表上「新編門牌號碼」欄內之門牌號碼係上訴人書寫、偽
造，亦嫌速斷，並有應於審判期日調查之證據未予調查之違背法令。上訴意旨指摘原
判決不當，非無理由，應認原判決仍有撤銷發回更審之原因。
據上論結，應依刑事訴訟法第三百九十七條、第四百零一條，判決如主文。
中      華      民      國    九十一    年      四      月     十八     日
                              最高法院刑事第九庭
                                  審判長法官  陳  炳  煌
                                        法官  陳  正  庸
                                        法官  韓  金  秀
                                        法官  吳  信  銘
                                        法官  徐  文  亮
      右正本證明與原本無異
                                              書  記  官
中      華      民      國    九十一    年      四      月    二十四    日
